最高法院刑事判決　　　　　　九十四年度台上字第二四一二號
　　上　訴　人　甲○○
　　　　　　　　　　　　號
　　被　　　告　乙○○
　　　　　　　　丙○○
　　　　　　　　　　　　樓
上列上訴人因自訴被告等常業詐欺案件，不服台灣高等法院中華
民國九十一年六月二十五日第二審判決（九十一年度上訴字第一
四七０號，自訴案號：台灣台北地方法院九十年度自更(一)字第十
一號），提起上訴，本院判決如下：
    主  文
上訴駁回。
    理  由
按刑事訴訟法第三百七十七條規定，上訴於第三審法院，非以判
決違背法令為理由，不得為之。是提起第三審上訴，應以原判決
違背法令為理由，係屬法定要件。如果上訴理由狀並未依據卷內
訴訟資料，具體指摘原判決不適用何種法則或如何適用不當，或
所指摘原判決違法情事，顯與法律規定得為第三審上訴理由之違
法情形，不相適合時，均應認其上訴為違背法律上之程式，予以
駁回。本件上訴人甲○○上訴意旨略稱：(一)、證人王露雲最初之
證言係民國八十九年三月二十日所稱：上訴人是借錢給被告丙○
○，是透過其借錢給丙○○等語，原判決所採王露雲於八十九年
八月十七日第一審調查時所稱：是其向上訴人借錢，再借給丙○
○，其有在支票上背書等語之供述，並非王露雲之初供，原判決
謂此供述為初供，已有未合。又王露雲於八十九年八月十七日第
一審訊問時並供稱：上訴人與丙○○互相認識，伊確定是上訴人
拿錢給丙○○，伊未收利息等語，與其當日所稱：是伊向上訴人
借錢，然後再借給丙○○等語，相互矛盾，況王露雲於九十年九
月十三日第一審調查時已陳明：係上訴人借錢給丙○○等語，足
證確係上訴人借錢給丙○○。原判決斷章取義，採王露雲非初供
之八十九年八月十七日之部分供詞，認係王露雲向上訴人借錢，
再轉借予丙○○，其採證認事顯屬違法。(二)、依「前債未清，後
債難借」之事理，王露雲於丙○○之前之債款未償還之情形下，
不可能再借錢給丙○○，原判決竟認「只因丙○○聲稱該次生意
成功，可連舊欠一併償還，而其又無金錢可借，乃轉向上訴人借
錢，再借予丙○○，希望丙○○生意成功，可一併償還舊債」，
顯有違論理法則及經驗法則。應以王露雲所稱：是上訴人借錢給
丙○○，由王露雲背書保證等語，更合經驗法則，原判決不採此
王露雲之供詞，又不說明其理由，亦有判決不備理由之違法。另
原判決謂「本件丙○○持以借錢之支票，經王露雲背書轉交上訴
人，王露雲願負票款兌現之責」，又與票據法及民法規定背書人
不負票款兌現之責，背書人且有先訴抗辯權之規定不符，益證原
判決之認定不當。(三)、上訴人借錢給丙○○及提起自訴時，並不
知丙○○已向王露雲借錢未還，故原判決所引第一審自更(一)字卷
第九十三、九十四頁關於上訴人之供述，其中「當天丙○○已經
欠王露雲新台幣（下同）一百多萬元」至末句之「她自己沒有錢
還我」，是王露雲對上訴人所說之情事，並不是上訴人所言，原
判決竟倒置時空，把王露雲於訴訟中對上訴人所說，移花接木為
上訴人借錢給丙○○當時之事實，顯違背法令。(四)、原判決採用
法務部調查局對被告丙○○所為測謊結果，認丙○○就系爭借款
是向王露雲所借，王露雲有預扣利息之陳述無情緒波動反應，應
未說謊，而為有利被告之認定。但該測謊之鑑定通知書並未經合
法調查，依法不得為判斷之依據，且鑑定單位並不充分了解全案
情節，第一審於送測謊鑑定時有「提示」、「暗示」性之舞弊之
嫌，原判決竟採用該測謊鑑驗通知書，亦有違證據法則。(五)、原
判決理由欄四、五兩項理由，與上訴人是否借款予丙○○，是否
為犯罪之直接被害人無關，而為原判決之胡言亂語、自說自話等
語。
惟查證據之取捨、證據證明力之判斷，及事實有無之認定，屬於
事實審法院之職權，苟其所為之取捨、判斷與認定，並不違背經
驗法則及論理法則，即不能任意指為違法，而執為第三審合法之
上訴理由。本件原審以被告丙○○否認有上訴人所指持被告乙○
○簽發面額五十二萬元之支票向上訴人詐借現款之犯行，辯稱：
伊係持該支票向王露雲調借現款，不是向上訴人借款等語。而經
查丙○○確係持上開支票向王露雲借款，王露雲於支票背書後，
持向上訴人借現款，再轉借丙○○之事實，已據王露雲於八十九
年八月十七日第一審訊問時結證屬實，核與丙○○所辯情節相符
。王露雲於第一審法院九十年九月十三日訊問時雖改稱：是上訴
人直接借錢予丙○○，伊僅在支票上背書云云，但其同時亦稱：
「因為之前被告丙○○就向我借過很多錢，都沒有還，他又要跟
我借，我也沒有錢，也不太願意借給他，他就跟我說只要這次做
生意成功，就可以連以前欠我的錢都還給我，所以他就拿一張五
十二萬元的支票要借錢」等語，足見王露雲當時雖知悉丙○○支
付能力欠佳，只因丙○○聲稱該次生意成功，可連以前舊欠一併
償還，而其又無金錢可借，乃轉向上訴人借款，再借予丙○○，
希望丙○○生意成功，可一併償還舊債。且如係他人之間借貸，
即與王露雲無關，王露雲在知悉丙○○償債能力有困難之情況下
，王露雲無在支票上背書而負背書人之責任之理，益證應以王露
雲所稱係由其向上訴人借款後，再轉借丙○○等情，與情理相符
，為可採。況上訴人於九十一年三月十四日第一審訊問時亦稱：
「被告丙○○過去是跟證人王露雲借錢，八十八年十月六號那天
，丙○○又去王露雲家要去借錢，我當時就已經先在王露雲家，
當時丙○○已經欠王露雲一百多萬元，而丙○○是流氓，所以王
露雲不敢不借他，而之前丙○○向王露雲借錢用的支票都已到期
，但是都還沒有還，所以王露雲不敢得罪丙○○」、「王露雲說
丙○○應該會還給我，因為沒有交情，雖然見過面，但沒有交情
，所以丙○○應該會還給我（錢），後來丙○○不還我錢，我有
跟王露雲要錢，但是王露雲說自己也被丙○○倒了一百多萬元，
她自己沒有錢還我」等語，依此，上訴人與丙○○既無交情，且
認丙○○為流氓，已積欠王露雲金錢不還，在此情況下，上訴人
應無借錢予丙○○之理。又丙○○經第一審法院送法務部調查局
為測謊鑑定結果，就所稱：系爭借款是王露雲借與，王露雲借款
予丙○○時有預扣利息等語，均無情緒波動反應，應未說謊，此
與丙○○所辯情節相符。綜上，系爭借款，應係王露雲向上訴人
借款後，再轉借丙○○，上訴人並未直接借款予丙○○。丙○○
持乙○○之支票借款，縱有詐欺情事，其直接被害人為王露雲，
上訴人並非詐欺犯罪侵害法益之直接被害人。上訴人既非詐欺犯
罪之直接被害人，依法自不得對二被告提起自訴，因而維持第一
審以此為由所為不受理之判決，駁回上訴人在第二審之上訴，已
詳其所憑證據及認定之理由，所為論斷，亦有卷存證據資料可
資覆按。從形式上觀察，並無違背法令之情形存在。查王露雲於
八十九年三月二十日第一審訊問時雖稱：上訴人是透過伊借錢給
丙○○云云，與其在九十年九月十三日在第一審訊問時所述情節
相符，但此種供詞為原審所不採，原判決已說明其理由，原判決
雖疏未注意王露雲於八十九年三月二十日之供述，而誤認王露雲
八月十七日之證言為初次供詞，但此於判決本旨並不生影響，因
原審採信上開八十九年八月十七日王露雲之證言，已詳其理由
，此為原審認事、採證職權之合法行使，上訴意旨依憑己見，任
意指為違法，自非合法之上訴理由。至於王露雲於八十九年八月
十七日第一審訊問時所稱：伊確定是上訴人拿錢給丙○○等語，
乃指王露雲向上訴人借款轉借丙○○，上訴人為方便，當場將現
款交丙○○之意，並非指上訴人直接借款予丙○○，此與當日王
露雲所證是其向上訴人借錢，再借給丙○○之情節，並無矛盾之
處。上訴意旨謂有理由矛盾之違法，尚有誤會。「發票人、承兌
人、背書人及其他票據債務人，對於執票人連帶負責。」、「執
票人得不依負擔債務之先後，對前項債務人之一人或數人或全體
行使追索權。」，票據法第九十六條第一、二項定有明文，此匯
票之規定，於支票準用之，該法第一百四十四條亦有明文規定。
上訴意旨謂背書人有先訴抗辯權云云，並依此指摘原判決所載「
王露雲願負票據兌現之責」為不當，亦有誤會。原判決理由欄四
、(二)所引上訴人於第一審法院之供述，確係上訴人於九十一年三
月十四日第一審訊問時所為之供詞，有訊問筆錄在卷可證，上訴
意旨認其中部分供詞非上訴人所言，指摘原判決有移花接木，把
王露雲對上訴人之供述轉為上訴人所言之違法云云，顯非依據卷
內資料執為指摘之適法上訴理由。第一審法院函請法務部調查局
對丙○○就系爭借款相關事項作測謊鑑定，為事實審調查證據職
權之合法行使；原審採用該測謊鑑驗通知書，乃原審採證職權之
合法行使；對於第一審諭知不受理之判決上訴，第二審法院認其
無理由而駁回上訴，得不經言詞辯論為之，刑事訴訟法第三百七
十二條定有明文，故原審依此不經言詞辯論，就上開測謊鑑驗通
知書未經調查、辯論程序，逕予採用，而維持第一審不受理之判
決，亦不違法。上訴意旨就上開事項，任意指摘為違法，殊與法
律規定得為第三審上訴理由之違法情形不相適合，衡以前開說明
，其上訴為違背法律上之程式，應予駁回。
據上論結，應依刑事訴訟法第三百九十五條前段，判決如主文。
中　　華　　民　　國　九十四　年　　五　　月　十二　　日
                      最高法院刑事第十庭
                          審判長法官  陳　正　庸
                                法官  賴　忠　星
                                法官  林　開　任
                                法官  林　立　華
                                法官  張　清　埤
      本件正本證明與原本無異
                                      書  記  官
中　　華　　民　　國　九十四　年　　五　　月　十八　　日
                                                  Ｒ
